臺灣高等法院高雄分院民事判決　　　　　 110年度上字第50號
上　訴　人　王法龍　
訴訟代理人　蔡志宏律師(法扶律師)
被上訴人　　錸陞興業有限公司


特別代理人　王智恩律師
上列當事人間請求確認股東關係不存在事件，上訴人對於中華民
國109年12月9日臺灣橋頭地方法院109 年度訴字第435 號第一審
判決提起上訴，本院於110 年9 月22日言詞辯論終結，判決如下
：
    主      文
上訴駁回。
第二審訴訟費用由上訴人負擔。
    事實及理由
一、上訴人起訴主張：訴外人王御帆即王旭照（下稱王御帆）從
    事營建業，上訴人為工頭，因受王御帆所託而同意借名擔任
    被上訴人之名義上股東，並登記為被上訴人唯一股東及董事
    。惟上訴人並未出資，亦未參與經營，亦無法被選任為被上
    訴人之董事，上訴人與王御帆基於通謀之虛偽之意思表示，
    而由上訴人擔任被上訴人之股東及董事，兩造間股東及董事
    委任關係均不存在。況上訴人已向被上訴人終止借名登記契
    約，並拋棄股東出資額，及向被上訴人辭任董事，兩造間之
    股東及董事委任關係亦不存在。爰提起本件訴訟等語，求為
    判決：確認兩造間之股東關係及董事委任關係不存在。
二、被上訴人則以：上訴人與王御帆共同成立被上訴人，約定由
    上訴人擔任被上訴人之股東及董事，已依法定程序完成登記
    ，上訴人並實際參與被上訴人之公司經營，上訴人與王御帆
    並非基於通謀之虛偽之意思表示，而由上訴人擔任被上訴人
    之股東及董事，亦非借用上訴人名義而登記，兩造間之股東
    關係及董事委任關自仍存在。又上訴人為被上訴人之唯一股
    東及董事，被上訴人之業務應由上訴人執行，上訴人亦有為
    被上訴人執行業務之事實，倘准許上訴人辭任股東及董事，
    被上訴人後續之營運將受影響，依公司法第51條規定上訴人
    無故辭任，並無理由等語等語置辯。
三、原判決駁回上訴人之訴，上訴人不服，提起上訴，於本院上
    訴聲明：㈠原判決廢棄。㈡確認兩造間之股東關係及董事委
    任關係不存在。被上訴人答辯聲明：如主文所示。
四、兩造不爭執之事項：
  ㈠被上訴人於民國106 年3 月6 日經高雄市政府經濟發展局核
    准設立，並由上訴人登記為被上訴人之唯一股東即董事，登
    記之資本額為現金新台幣88萬元。
  ㈡卷附股東同意書及設立登記申請書為形式真正。
  ㈢被上訴人之設立登記係委託劉榮欽會計師辦理。
  ㈣被上訴人積欠勞動部勞工保險局退休金及滯納金、積欠衛生
    福利部中央健康保險署保險費等債務，業經上開機關進行行
    政強制執行程序及催繳。
  ㈤上訴人前對王御帆提起民事訴訟，主張王御帆將坐落高雄市
    ○○區○○段000 地號土地（權利範圍為10000 分之126 ）
    及其上同區段263 建號建物（權利範圍為全部，門牌號碼高
    雄市○○區○○路○○巷0 ○0 號9 樓，下合稱系爭房地）
    借名登記於上訴人名下，請求王御帆將系爭房地移轉登記予
    被上訴人，經原法院以109 年訴字第283 號判決上訴人勝訴
    確定。
  ㈥上訴人以110 年6 月30日書狀向被上訴人終止借名登記契約
    關係，該書狀已於同年7 月1 日送達被上訴人特別代理人。
五、按確認法律關係之訴，非原告有即受確認判決之法律上利益
    者，不得提起之，民事訴訟法第247 條第1 項前段定有明文
    。所謂即受確認判決法律上利益，係指因法律關係之存否不
    明確，致原告在私法上之地位有受侵害之危險，而此項危險
    得以對於被告之確認判決除去之者而言（最高法院42年度台
    上字第1031號判決意旨參照）。倘上訴人能取得本件確認之
    訴之勝訴判決，除得持以向主管機關辦理股東變更登記外，
    亦可除去依公司法第113 條準用第79條至第96條等基於清算
    人地位之規定，而可能負擔法律責任之不安狀態，堪認上訴
    人提起本件訴訟，有受確認判決之法律上利益。
六、次按表意人與相對人通謀而為虛偽意思表示者，其意思表示
    無效，民法第87條第1 項定有明文。又該條所稱之通謀虛偽
    表示，指表意人與相對人相互明知為非真意之表示而言，故
    表意人之相對人不僅須知表意人非真意，並須就表意人非真
    意之表示相與為非真意之合意，始為相當（最高法院51年台
    上字第215 號民事裁判參照）。復按公司應收之股款，股東
    並未實際繳納，而以申請文件表明收足，或股東雖已繳納而
    於登記後將股款發還股東，或任由股東收回者，公司負責人
    各處5 年以下有期徒刑、拘役或科或併科新臺幣（下同）50
    萬元以上250 萬元以下罰金。第1 項裁判確定後，由檢察機
    關通知中央主管機關撤銷或廢止其登記。但裁判確定前，已
    為補正或經主管機關限期補正已補正者，不在此限，公司法
    第9 條第1 項、第3 項定有明文。其立法理由乃在於公司負
    責人違反第1 項規定時，考量公司已持續經營，如驟以撤銷
    ，對社會交易相對人及債權人之保障，恐衍生另一問題，故
    於裁判確定前給予公司補正資本之程序。準此，可知違反公
    司法第9 條第1 項僅係其應否受該法處罰之取締規定，非效
    力規定，並無民法第71條之適用。亦即，公司負責人違反公
    司法第9 條規定，僅公司負責人應負刑事責任，非謂該公司
    之設立行為或股東之認股行為無效，否則當無於裁判確定前
    得命補正可言（最高法院68年台上字第879 號判決意旨參照
    ）。經查：
  ㈠上訴人主張其未實際出資成立被上訴人，並非被上訴人之股
    東，亦不能被選任為董事，且未參與被上訴人之經營云云。
    惟上訴人業經登記為被上訴人之唯一董事及股東乙節，為兩
    造所不爭執（見本院卷第164 頁），復有被上訴人公司資料
    查詢單在卷可佐（見原審審訴卷第21頁至第23頁、第123 頁
    ）。且據證人王御帆於本院證稱：我與上訴人大約在105 年
    底認識的，那時候上訴人跟我一起工作。在106 年間，我們
    有接洽到一家在大寮的建案，因為對方要求我們所作的工作
    、工資都要開發票，我們才成立被上訴人公司，設立錸陞興
    業有限公司出資88萬元，是拿到工程款後支付的，這個資本
    額是我跟王法龍一起去存的。上訴人提供雙證件、財產證明
    、報稅證明等相關資料，設立公司的資料都是上訴人自己去
    辦的，我是幫上訴人跑件，設立公司的會計師劉榮欽是我找
    的，並由我委託會計師去辦理。成立被上訴人的目的就是要
    接前述的大寮工程，因為我信用不好，才會用上訴人的名義
    ，後來才知道上訴人本身信用也有問題。王法龍負責找雜工
    ，我負責找泥作工，這些工進來，我負責的部分，業主會聯
    絡我，王法龍負責的部分，業主就聯絡他等語（見本院卷第
    158 頁至第163 頁）。上訴人復自承：我受王御帆請託而擔
    任被上訴人之人頭股東等語（見原審卷第146 頁），復不爭
    執卷附股東同意書及設立登記申請書之形式真正（見本院卷
    第164 頁）。足見上訴人確已同意擔任被上訴人之股東及董
    事，並實際參與被上訴人之公司營運，而非僅係被上訴人名
    義上之股東及董事。是兩造間之股東及董事委任關係自屬存
    在，上訴人主張其與王御帆基於通謀之虛偽之意思表示，及
    上訴人為被上訴人名義上之股東及董事，其已向被上訴人終
    止借名登記契約，兩造間股東及董事委任關係不存在云云，
    自無足採。
  ㈡再者，上訴人應出資之股款是否由他人代繳，抑或有被上訴
    人應收之股款，股東並未實際繳納，而以申請文件表明收足
    等情形，前者乃股東與代繳股款者間發生民事上債之關係（
    如贈與、借貸等）之問題，後者則係公司負責人是否應負公
    司法第9 條第1 項之刑事責任，或公司負責人與各該股東是
    否應依同條第2 項連帶賠償公司或第三人因此所受之損害之
    問題，均不影響兩造間股東關係之存在。亦即，不論上訴人
    有無實際出資，均不失其股東之身分及權利義務，且上訴人
    為被上訴人之唯一股東，復不爭執其於股東同意書上簽名，
    乃表明同意被選任為董事（見原審卷第26頁），是兩造間之
    股東及董事委任關係確係存在，上訴人以其未出資，主張兩
    造間之股東及董事委任關係云云，亦無足取。
七、再按公司章程訂明專由股東中之一人或數人執行業務時，該
    股東不得無故辭職，他股東亦不得無故使其退職，公司法第
    51條定有明文。該規定依同法第108 條第4 項，於有限公司
    準用之。此乃為確保公司業務正常營運，不致因執行業務股
    東或董事辭職中斷所為限制。經查：
  ㈠上訴人登記為被上訴人之股東及唯一董事，被上訴人之業務
    即應由上訴人執行，上訴人實際上亦有執行被上訴人公司業
    務之事實，業如前述。又被上訴人積欠勞動部勞工保險局退
    休金及滯納金、積欠衛生福利部中央健康保險署保險費等債
    務，業經上開機關進行行政強制執行程序及催繳一節，為兩
    造所不爭執（見本院卷第164 頁），復有法務部行政執行署
    高雄分署108年9月16日通知及中央健康保險署108年3月26日
    函在卷可稽（見原審卷第89頁至第95頁、第97頁至第101頁
    ），因被上訴人並無其他股東及董事，倘准許上訴人辭任股
    東及董事身分，被上訴人顯難以處理前述積欠之滯納金及保
    險費等相關事宜，被上訴人之公司營運將受影響，上訴人自
    不得無故辭職，是上訴人主張其已拋棄其出資額，且未具理
    由辭去被上訴人之股東及董事職務云云，自不應准許。
  ㈡上訴人不得辭任被上訴人之股東及董事職務，雖如前述。惟
    倘被上訴人果有久未營業之情事，上訴人應依公司法第10條
    第2 款公司有開始營業後自行停止營業6 個月以上之情事，
    主管機關得依職權或利害關係人之申請命令解散之規定，向
    經濟部或高雄市政府申請命令被上訴人公司解散，而非訴請
    確認其對被上訴人之股東及董事委任關係不存在，併此敘明
    。
八、綜上所述，上訴人請求確認兩造間股東關係及董事委任關係
    不存在，為無理由，應予駁回。從而原審為上訴人敗訴之判
    決，並無不合。上訴論旨指摘原判決不當，求予廢棄改判，
    為無理由，應駁回其上訴。
九、據上論結，本件上訴為無理由，爰判決如主文。
中    華    民    國   110    年    10    月    20    日
                            民事第一庭
                                審判長法  官  謝靜雯
                                      法  官  邱泰錄
                                      法  官  洪能超
以上正本證明與原本無異。
如對本判決上訴，須於判決送達後20日內向本院提出上訴狀，其
未表明上訴理由者，應於上訴後20日內向本院提出上訴理由書（
均須按他造當事人之人數附繕本）。上訴時應提出委任律師或具
有律師資格之人之委任狀，並依附註條文規定辦理。如委任律師
提起上訴者，應一併繳納上訴審裁判費。
中    華    民    國   110    年    10    月    20    日
                                      書記官  黃瀚陞
附註：
民事訴訟法第466條之1：
對於第二審判決上訴，上訴人應委任律師為訴訟代理人，但上訴
人或其法定代理人具有律師資格者，不在此限。
上訴人之配偶、三親等內之血親、二親等內之姻親，或上訴人為
法人、中央或地方機關時，其所屬專任人員具有律師資格並經法
院認適當者，亦得為第三審訴訟代理人。
第1項但書及第2項情形，應於提起上訴或委任時釋明之。